【裁判字號】    96,訴,702
【裁判日期】    971009
【裁判案由】    損害賠償
【裁判全文】
臺灣桃園地方法院民事判決               96年度訴字第702號
原      告  丙○○
                      衖17號.
被      告  甲○○○
訴訟代理人  蔡榮德律師
被      告  乙○○    原住桃園.
                      應受送.
上列當事人間請求損害賠償事件，於民國97年9 月24日辯論終結
，本院判決如下：
    主  文
被告乙○○應給付原告新台幣陸拾伍萬元及自民國九十六年八月
十一日起至清償日止，按年息百分之五計算之利息。
原告其餘之訴駁回。
訴訟費用由被告乙○○負擔。
    事實及理由
壹、程序方面：
    被告乙○○未於言詞辯論期日到場，核無民事訴訟法第386
    條所列各款情形，爰依原告之聲請，由伊一造辯論而為判決
    。
貳、實體方面：
一、原告起訴主張：緣被告2 人與訴外人劉忠泰於民國94年1 月
    間基於共同犯意之聯絡，以貸款人即被告甲○○○之名義，
    以假貸款真詐財之方式，向遠東國際商業銀行股份有限公司
    （下稱遠東商銀）詐貸新台幣（下同）65萬元，伊於當時擔
    任遠東商銀之貸款專員，因一時不察為3 人所訛詐，復因伊
    於貸款作業之不慎，將甲○○○之存簿、提款卡、密碼函、
    空白取款條等物交予劉忠泰，並由劉忠泰夥同被告乙○○將
    上開款項提領殆盡，被告甲○○○事後竟謊稱未曾委由劉忠
    泰向伊領取存簿、提款卡等物，致遠東商銀內部以伊放貸作
    業疏失為由，求償65萬元，伊初以為本件係自己疏忽所造成
    ，乃先行賠償上開金額予遠東商銀，直至94年5 月始知上情
    ，遂向臺灣桃園地方法院檢察署檢察官對劉忠泰及被告乙○
    ○2 人提出告訴，又至95年10月接獲該署94年度偵字第1484
    8 號起訴書，方知被告甲○○○亦遭簽分偵辦，而知被告甲
    ○○○共同詐欺之情，是被告與劉忠泰（另以本院96年度訴
    字第293 號起訴請求）對伊所為共同詐欺行為，致伊受有損
    害，被告自應依共同侵權行為之法律關係，負連帶損害賠償
    責任。又被告所為亦合致民法第179 條之規定，係無法律上
    原因而受有利益，致伊受有損害。爰依侵權行為及不當得利
    之法律關係提起本訴，並聲明：被告應連帶給付原告65萬元
    ，及自起訴狀繕本送達之翌日起至清償日止按年息5%計算之
    利息等語。
二、被告甲○○○則以：其不認識劉忠泰及被告乙○○，本件乃
    原告本身重大疏失，致遭歹徒詐領款項，業經本院95年度易
    字第1447號判決及臺灣高等法院96年上易字第357 號判決、
    臺灣桃園地方法院檢察署檢察官95年度偵字第21640 號不起
    訴處分書確認，其非共犯，歹徒乃向原告詐得提款卡及密碼
    後，向遠東商銀詐領款項，原告乃因自己重大疏失而負賠償
    責任。本件其並未為侵權行為，亦未受有不法利益，不構成
    民法上侵權行危及不當得利之要件。其曾於本院95年度第14
    47號刑事案件之偵查程序中與劉忠泰、被告乙○○對質，已
    證實雙方自始不認識，其對兩人詐欺提款經過自始不知情，
    且其自始未委託劉忠泰為其代理人，亦不知貸款是否核准，
    貸款及對保等手續更在其任職之桃園縣政府警察局桃園分局
    內為之，其在貸款申請書上並未載由「劉忠泰」擔任聯絡人
    ，而係載被告配偶及訴外人姜林龍、彭志敏為聯絡人，原告
    竟不聯絡此3 人而聯絡歹徒，更證明其並非共犯，並無構成
    民法上侵權行為及不當得利之要件可能。原告並無任何其授
    權資料，違反銀行內規擅將資料交付歹徒致遭冒領，實係原
    告自身疏失，非可歸責於其。另原告於94年1 月即知本件涉
    及詐欺行為，其侵權行為損害賠償請求權業已罹於時效而消
    滅等語置辯，並聲明：如主文第2項所示。
三、被告乙○○未於言詞辯論期日到場，亦未提出書狀作何聲明
    或陳述。
四、關於被告乙○○部分：
  (一)本件原告主張被告乙○○與劉忠泰對伊所為上述共同詐欺之
    犯行，致伊陷於錯誤，而將被告甲○○○之存摺、提款卡、
    密碼函及已蓋有被告甲○○○印文之空白取款條等物，交付
    予劉忠泰，劉忠泰與被告乙○○共同將遠東商銀桃園分行貸
    予被告甲○○○之65萬元（尚未扣除手續費等之金額）提領
    一空，而伊初以自己係有疏失代償該65萬元，乃受有65萬元
    損害等之事實，業據提出與伊所述相符之臺灣高等法院96年
    度上易字第357 號刑事確定判決書（含起訴書及一審判決，
    下稱本件刑事案件，見本院卷第7-22頁）為證，並經本院依
    職權調閱該案件歷審卷宗無訛，且被告乙○○已於相當時期
    受合法之通知，既未於言詞辯論期日到場，亦未提出書狀作
    何聲明、陳述以供本院審酌，經本院調查上開事證結果，堪
    信原告主張之事實為真正。
  (二)按因故意或過失，不法侵害他人之權利者，負損害賠償責任
    ；負損害賠償責任者，除法律另有規定或契約另有訂定外，
    應回復他方損害發生前之原狀，民法第184 條第1 項前段、
    第213 條第1 項定有明文。本件被告乙○○既因前揭不法行
    為故意侵害原告之財產權，致原告受有65萬元之損害，已如
    前述，其間並有相當因果關係。則依上引法文規定，原告請
    求被告賠償其所受65萬元損害，自屬有據。另依原告主張被
    告乙○○上開行為亦合致於民法第179 條之規定等語（見本
    院卷第5 頁），堪認伊係依請求權競合之關係而為主張，本
    件原告依侵權行為之法律關係請求被告乙○○賠償伊65萬元
    既屬可採，則就伊另依不當得利之法律關係所為請求，即無
    庸再予論述，附此敘明。
  (三)次按，給付無確定期限者，債務人於債權人得請求給付時，
    經其催告而未為給付，自受催告時起，負遲延責任。其經債
    權人起訴而送達訴狀，或依督促程序送達支付命令，或為其
    他相類之行為者，與催告有同一之效力；遲延之債務，以支
    付金錢為標的者，債權人得請求依法定利率計算之遲延利息
    ；應付利息之債務，其利率未經約定，亦無法律可據者，週
    年利率為百分之五，民法第229 條第2 項、第233 條第1 項
    前段、第203 條定有明文。本件侵權行為損害賠償之債，係
    屬無確定期限者，且係以支付金錢為標的，則依上引法文規
    定，原告就被告乙○○應賠償給付之65萬元，並請求自起訴
    狀繕本送達被告乙○○翌日即96年8 月11日（見本院卷第37
    頁）起至清償日止，按年息5%計算之利息，亦屬有據。
五、關於被告甲○○○部分：
  (一)按當事人主張有利於己之事實者，就其事實有舉證之責任，
    民事訴訟法第277 條前段定有明文；又民事訴訟如係由原告
    主張權利者，應先由原告負舉證之責，若原告先不能舉證，
    以證實自己主張之事實為真實，則被告就其抗辯事實即令不
    能舉證，或其所舉證據尚有疵累，亦應駁回原告之請求，有
    最高法院17年上字第917 號判例可資參照。
  (二)本件原告主張被告甲○○○係與劉忠泰及被告乙○○基於共
    同犯意之聯絡，對伊為「假貸款、真詐財」之共同詐欺之侵
    權行為，致伊陷於錯誤而受有65萬元之損害等語，除據提出
    本件刑事案件歷審判決（含起訴書）為證外，並未再提出其
    他積極事證以證其實，而依本件刑事案件確定判決所認定之
    事實，被告甲○○○並未與劉忠泰及被告乙○○有何犯意聯
    絡，反係認定劉忠泰及被告乙○○係明知未受被告甲○○○
    委託代為領取被告甲○○○之於遠東商銀桃園分行貸款帳戶
    之存摺、提款卡、密碼函等而為本件犯行，是依原告於本件
    所為之舉證，尚難認定原告主張被告甲○○○係與劉忠泰及
    被告乙○○共同對伊為本件共同侵權行為乙節屬實。
  (三)次查，依原告於本件刑事案件一審審理時具結證稱：94年1
    月初，劉忠泰自稱小劉打電話到伊任職的銀行說要幫朋友貸
    款，伊直接撥打渠所留之電話與被告甲○○○聯絡貸款事宜
    ，被告甲○○○沒有說是委託何朋友幫他處理貸款事宜。94
    年1 月9 日晚上伊跟被告甲○○○約在桃園分行勤務中心直
    接進行對保，並將被告甲○○○所提供之印章、取款條等資
    料帶回遠東銀行桃園分行。94年1 月10日，劉忠泰來銀行說
    要拿被告甲○○○貸款之相關資料，依遠東銀行的內規應該
    由本人親領或以委託方式領取存摺、密碼、提款卡等物，劉
    忠泰沒有交付何委託書，伊因為劉忠泰在伊面前打電話，誤
    以為是被告甲○○○拜託他來拿，便把整包相關資料交給劉
    忠泰等語（見本件刑事案件一審卷第39頁至47頁），亦於本
    院陳稱：伊透過劉忠泰得知被告甲○○○有意貸款，而依劉
    忠泰提供之電話詢問被告甲○○○，其表示確實要辦理貸款
    ，但被告甲○○○並未表示授權劉忠泰處理款項貸得後之後
    續事宜等語明確（見本院卷第122 頁），核與被告甲○○○
    於本件刑事案件以證人身分具結證稱：其未委託他人辦理貸
    款，只是請林子健詢問那一家銀行利率較低，後來原告就打
    電話予其等語大致相符（見同卷第48頁），堪認被告甲○○
    ○從未向伊表示係委託劉忠泰或被告乙○○代為處理本件貸
    款事宜，或出具任何委託文件，僅劉忠泰以言詞或行為使原
    告相信渠係受被告甲○○○之委託。又原告於本件刑事案件
    偵查中曾自陳：伊跟被告甲○○○說2 天後可以來拿存摺，
    但劉忠泰（於偵查中稱劉大成）過了1 天就打電話來問貸款
    情形，伊就回說如果沒問題的託，約下午3 、4 點就可以好
    了等語明確（見本件刑事案件偵查卷第25頁），如若被告甲
    ○○○確與劉忠泰有何犯意聯絡，衡情應不會有原告已告知
    被告甲○○○2 天後可取存摺，而劉忠泰竟提前1 天來電詢
    問之情事發生，則依上述時間上之差異，亦可認劉忠泰非自
    被告甲○○○處得知本件系爭貸款核撥之時間。綜上，難認
    被告甲○○○有何與劉忠泰及被告乙○○共同欺罔原告之行
    為。
  (四)原告雖另主張：伊與被告甲○○○首次聯絡即告知係經由「
    劉」先生告知其有貸款需求，其若無認識，何需傳真資料予
    伊。又其稱委由林子健辦理貸款，然依出入境管理局查得林
    子健於90年7 月14日出境後即未再入境，如何代理其辦理貸
    款？縱係以越洋電話委辦，亦需提供林子健之聯繫方法，以
    供查證。又衡諸常情，委由友人代辦貸款事宜，委託人必與
    該受任人存在一定之高度信任關係，又輔以被告甲○○○係
    職司偵查犯罪之警官，對於詐騙集團之手法較諸一般常人有
    高度之警覺心，必不可能不知其所稱「林子健」何在？依上
    述不合理之情狀，合理推論應為被告甲○○○自始至終即知
    有本件貸款，並以傳喚不到之人頭搪塞其犯實，規避刑責等
    語。惟查，上情不僅為被告甲○○○所否認，且如前述，依
    被告甲○○○所辯其曾詢問他人有關貸款利率之事宜，如若
    屬實，則劉忠泰得知被告甲○○○有意貸款乙節，當非僅能
    自被告甲○○○處得知，而衡諸情理，被告甲○○○所重者
    在於向銀行貸款乙事，其既已放出有意貸款之訊息，於有銀
    行人員來電詢問時，被告甲○○○受銀行人員告知之消息來
    源，當非其所重視之事項，則其雖不識或未委託「劉先生」
    ，卻未就原告所告知之「劉先生」表示異議，亦不悖於事理
    ，自不能僅以原告電詢被告甲○○○確有劉忠泰所述貸款意
    願，即為兩人間有前述犯意聯絡存在。再者，劉忠泰於本件
    刑事案件偵查中，經檢察官提示林子健之口卡片，即指認該
    人為渠所稱之「林子健」，並於檢察官提示林子健自90年7
    月14日出境後即未再入境之入出境資料後，仍堅稱本件案發
    時林子健係在國內，並有多人可證等語（見本件刑事案件偵
    查卷第68-73 頁），復於一審審理中仍為相同之供述（見本
    件刑事案件一審卷第57頁），而與被告甲○○○之指認相符
    （見同卷第51頁）。而於實務上，非法入、出境之事實層出
    不窮，則依合法程序入、出境所得之入出境記錄，非即為某
    人是否在國內之事實，因此，原告上揭臆測，仍無足證明被
    告甲○○○有與劉忠泰、被告乙○○為本件共同侵權行為之
    事實。
  (五)且原告據以主張之本件刑事案件確定判決亦認：被告甲○○
    ○擔任警員，有正當之工作及收入，本件貸款並經銀行承辦
    人即原告實際對保確認無訛，完成相關手續後始由原告將貸
    款撥至其帳戶，然因原告之虞疏，被告甲○○○並因而未獲
    取分文貸款，又有何詐欺之可言等語（見本院卷第20頁），
    而同於本院上開之認定。至於原告雖請求以劉忠泰為證人而
    調查，惟劉忠泰業經本件刑事案件於偵、審後判決有罪確定
    ，已於該訴訟程序中為供述並經詰問，是本院認已無再調查
    證人劉忠泰之必要，附此敘明。
  (六)綜上，原告不能舉證證明被告甲○○○與劉忠泰、被告乙○
    ○共同對伊為詐欺之侵權行為之事實，則原告另主張被告甲
    ○○○因本件侵權行為所得65萬元部分，亦構成不當得利云
    云，即無可採。況原告復自陳：伊無證據可證明被告甲○○
    ○有取得系爭65萬元貸款等語明確（見本院卷第121 頁），
    是原告主張伊得依民法第179 條之規定請求被告甲○○○給
    付65萬元云云，亦屬無據。
六、從而，原告依侵權行為之法律關係，請求被告乙○○給付65
    萬元，及自起訴狀繕本送達被告乙○○翌日即96年8 月11日
    起至清償日止，按年息5%計算之利息，為有理由，應予准許
    。原告另依侵權行為、不當得利之法律關係，請求被告甲○
    ○○與被告乙○○連帶給付65萬元，及自起訴狀繕本送達之
    翌日起至清償日止，按年息5%計算之利息，為無理由，應予
    駁回。
七、本件事證已臻明確，兩造其餘之主張、陳述及所提之證據資
    料，核與判決結果無何影響，爰不一一論述，附此敘明。
八、據上論結，本件原告之訴為一部有理由、一部無理由，依民
    事訴訟法第385 條第1 項前段、第79條，判決如主文。
中    華    民    國    97    年    10    月    9     日
                  民事第一庭    法  官  范明達
以上正本係照原本作成
如對本判決上訴，須於判決送達後20日內向本院提出上訴狀
中    華    民    國    97    年    10    月    13    日
                                書記官  張豐松


司法院資訊處製作；財團法人民間司法改革基金會備份。
